最高法院民事判決　　　　　　　　　　　　　　　八十六年度台上字第三六七四號
　　上 訴 人　甲○○
　　被上訴人　乙○○
右當事人間請求返還定金事件，上訴人對於中華民國八十六年三月十一日台灣高等法
院第二審更審判決（八十五年度上更(一)字第三九五號），提起上訴，本院判決如左：
    主  文
上訴駁回。
第三審訴訟費用由上訴人負擔。
    理  由
本件上訴人主張：伊於民國八十四年四月五日向被上訴人購買其所有門牌號碼為宜蘭
縣宜蘭市○○路十七之四六號房屋暨坐落基地，雙方議定之價格為新台幣（下同）一
千三百九十六萬元，伊已付定金九十六萬元，並約定於同年五月十日簽訂書面契約。
詎伊嗣後閱土地及建物登記簿謄本，始知被上訴人出賣之房地坪數短少甚多，第三層
樓房係屬違建，與原先預定效用不符，且房地設定有抵押權，有隨時被追及之危險。
被上訴人故意不告知上開瑕疵，應依民法第三百五十五條第二項但書、第三百五十四
條第一項規定負瑕疵擔保責任。伊已通知被上訴人解除買賣契約，自得請求回復原狀
。且被上訴人以虛偽之陳述，使伊陷於錯誤而買受系爭房地，依民法第九十二條第一
項規定，伊亦得追加主張撤銷該買賣契約，依不當得利之法律關係，請求被上訴人返
還所受之定金等情，求為命被上訴人給付九十六萬元及加付法定遲延利息之判決。
被上訴人則以：上訴人於支付系爭房地之買賣定金前之八十四年四月四日十九時許，
偕同其岳父朱金獅及其他家人查看系爭房屋時，伊已告知房屋三樓為其所增建，未辦
保存登記，且告知房屋坐落之土地面積為二十三‧七二坪，屋前四坪之另筆空地，係
屬政府未徵收之道路用地，不能作為建築用地，亦告知設定抵押權一千五百五十萬元
情事，言明俟過戶時一併辦理塗銷抵押權登記。且伊已依約塗銷第二順位之九百萬元
抵押權，並於依法解除兩造間之買賣契約後，已將系爭房地出售他人。上訴人違約在
先，其訴為無理由等語，資為抗辯。
原審斟酌全辯論意旨及調查證據之結果，以：上訴人主張，其於八十四年四月五日以
一千三百九十六萬元向被上訴人購買系爭房地，已交付九十六萬元定金等情，為被上
訴人所不爭執，且有被上訴人出具之收據一紙附卷為證，堪信為真實。查兩造所不爭
執之收據，記明買賣標的物為：「宜蘭市○○段九四一號土地一筆及座落宜蘭市○○
路十七之四六號房屋一、二、三樓所有權全部。」其中房屋三層樓部分尚未保存登記
，亦為被上訴人所不爭執。上訴人以前開情詞，主張買賣標的物具有瑕疵，被上訴人
蓄意隱瞞，有詐欺情事，已解除及撤銷系爭買賣契約云云。惟按未保存登記之不動產
仍為物權之標的，由興建者而原始取得所有，雖未能辦理所有權移轉登記予他人，然
仍可依交付而轉讓事實上處分權予受讓人，而得為買賣之標的物，何況不動產之登記
具公示作用，其權利義務狀態亦得隨時向地政機關查閱登記簿知悉其實際狀態。且上
訴人於系爭房地之買賣糾紛，自訴被上訴人涉嫌詐欺之刑事案件審理中，亦自承於八
十四年四月四日下午及晚間曾二度前往系爭房屋查看，次日即四月五日再前往該處當
場給付定金一萬元予被上訴人等情在卷。系爭房地買賣價金達一千三百九十六萬元，
上訴人復分二次給付定金（第二次於同月六日電匯九十五萬元），事前二次查看房屋
，足見其處事之慎重，如有疑慮，亦應可當場向被上訴人要求閱覽房地所有權狀，再
決定購買。是上訴人決定向被上訴人購買房屋時，衡情對該三層樓房之產權狀況應已
有相當了解。況上訴人自認其已有二次購屋經驗，並於購屋前曾夥同對房屋仲介買賣
有經驗之岳父朱金獅前往現場查看建物情形，經朱金獅證述在卷，如謂上訴人對於房
地之面積及所有權狀況均未深究明瞭，即決定購買系爭價值高達一千餘萬元之房地，
亦違事理。按系爭房屋之基地僅一筆土地，面積多寡，其權利義務狀態，既經依法登
記，具有公示作用，上訴人可隨時查閱得知，上訴人主張購買時不知未包含屋前預定
道路地，嗣後始知面積不足，及被上訴人故意隱瞞房屋第三層未保存登記而不告知云
云，均不能採信。末查系爭房屋及土地，被上訴人固分別與第一順位債權人花蓮區中
小企業銀行及第二順位債權人楊陳阿亮設定有本金最高限額六百五十萬元及九百萬元
之抵押權，惟楊陳阿亮之抵押權已於八十四年五月二十四日塗銷登記，有土地及建物
登記簿謄本可按。且系爭房地既尚未交付上訴人，上訴人主張，被上訴人未告知系爭
房地存有抵押權將使其隨時有被追及之危險云云，並據以主張買賣標的物有瑕疵，亦
無可採。此外上訴人因系爭房地買賣而自訴被上訴人詐欺罪嫌，業經刑事法院判決被
上訴人無罪確定。上訴人主張因被上訴人之詐欺，致意思表示錯誤，已依民法第九十
二條第一項規定撤銷買賣契約，尤無可取。其依契約解除，回復原狀及不當得利之法
律關係，併請求被上訴人返還所收受之定金，均非有據，不應准許，為其心證所由得
。復說明對於上訴人所舉證人朱瑞國及朱金獅證言之取捨意見，爰維持第一審所為上
訴人敗訴判決，駁回其上訴及追加之訴，經核於法洵無違誤。按民法第三百七十三條
所稱之危險負擔，除契約另有訂定外，概自標的物交付時起，移轉於買受人。系爭房
地上訴人既未付清價款，被上訴人亦未交付，上訴人以交付後危險負擔及瑕疵擔保責
任，據以解除契約，已非有據。且當事人主張有利於己之事實者，就其事實有舉證之
責任，民事訴訟法第二百七十七條定有明文。上訴人主張因被上訴人詐欺致伊陷於錯
誤而為買賣之意思表示，既為被上訴人所否認，上訴人復未能舉證證明其主張為真實
，為原審所合法確定之事實，因認上訴人此部分之主張不可取，而為上訴人敗訴判決
，並不違背法令。上訴論旨，復執陳詞就原審取捨證據、認定事實之職權行使，指摘
原判決不當，聲明廢棄，難認有理由。
據上論結，本件上訴為無理由。依民事訴訟法第四百八十一條、第四百四十九條第一
項、第七十八條，判決如主文。
中      華      民      國    八十六    年     十二     月      五      日
                              最高法院民事第五庭
                                  審判長法官  吳  啟  賓
                                        法官  洪  根  樹
                                        法官  謝  正  勝
                                        法官  劉  福  來
                                        法官  黃  熙  嫣
      右正本證明與原本無異
                                              書  記  官
中      華      民      國    八十六    年     十二     月    二十三    日
